【裁判字號】    95,上易,100
【裁判日期】    950516
【裁判案由】    侵占
【裁判全文】
臺灣高等法院刑事判決                 95年度上易字第100號
上  訴  人  台灣桃園地方法院檢察署檢察官
被      告  甲○○
選任辯護人  林長泉  律師
上列上訴人因被告侵占案件，不服臺灣桃園地方法院93年度易字
第992號，中華民國94年11月25日第一審判決（起訴案號：臺灣
桃園地方法院檢察署92年度偵續字第50號），提起上訴，本院判
決如下：
    主  文
上訴駁回。
    理  由
一、本案經本院審理結果，認第一審判決對被告甲○○為無罪之
    諭知，核無不當，應予維持，並引用第一審判決書記載之證
    據及理由。
二、檢察官上訴意旨略以（一）臺灣臺北地方法院89年度北簡字
    第13516號、90年度簡上字第200號給付票款案件（即系爭民
    事訴訟）卷宗影本，可證明被告於90年5月29日，在臺灣臺
    北地方法院審理系爭民事訴訟時，以告訴人合盛興公司法定
    代理人之身分到庭，並與福群公司成立和解，且福群公司訴
    訟代理人夏國治當庭交付系爭支票予被告等節，此為原審所
    肯認。則被告於和解時，居於合盛興公司代表人之身份，係
    為合盛興公司處理事務，而收受福群公司所支付之支票。（
    二）原審既認定「被告以告訴人合盛興公司法定代理人之身
    分到庭，並與福群公司成立和解，且福群公司訴訟代理人夏
    國治當庭交付系爭支票予被告」，是被告於和解及收受支票
    當時，其主觀上自不可能認為當時係處理自己之事務，然原
    審卻又認定「被告於取得系爭支票時，主觀上認知系爭支票
    為證人張富粟用以清償其個人積欠被告之款項」，顯然自相
    矛盾，其認定顯然與事實不符，應非有理。（三）被告明知
    所收受之支票係交付合盛興公司，但告訴人指稱多次向被告
    要求返還本案系爭支票，但被告相應不理，且被告一直藉支
    票上之受款人為被告為由，辯稱該支票係給付其個人，顯然
    有意將該支票之款項據為己有，自有不法之意圖。（四）本
    案被告為合盛興公司處理事務而收受系爭支票，事後遲遲不
    將該支票交回公司，對於公司多次催討亦置之不理，並表示
     該支票之受款人為被告個人，支票係支付其個人，顯有不
    法之意圖，被告之行為縱不構成侵占罪，亦有背信之行為，
    且為起訴之同一犯事實，原審對此未予以認定，應有未洽等
    。
二、按犯罪事實應依證據認定之，無證據不得認定其犯罪事實，
    又不能證明被告犯罪者，應諭知無罪之判決，刑事訴訟法第
    154條第2項、第301條第1項定有明文。刑事訴訟法上所謂認
    定犯罪事實之證據，係指足以認定被告確有犯罪行為之積極
    證據而言，如未能發現相當證據或證據不足以證明，自不能
    以推測或擬制之方法，以為裁判基礎，最高法院29年上字第
    3105號及40年臺上字第86號分別著有判例；又認定不利於被
    告之事實，須依積極證據，苟積極證據不足為不利被告之認
    定時，即應為有利於被告之認定，更不必有何有利之證據，
    最高法院30年上字第816號判例參照。且刑事訴訟上證明之
    資料，無論其為直接或間接證據，均須達於通常一般之人均
    不致有所懷疑，而得確信其為真實之程度，始得據為有罪之
    認定，若其關於被告是否犯罪之證明未能達此程度，而有合
    理懷疑之存在，致使無從形成有罪之確信，根據「罪證有疑
    ，利於被告」之證據法則即不得遽為不利被告之認定，亦有
    最高法院76年度台上字第4986號判例可稽。查告訴人吳時男
    、告訴人之代理人彭國良律師固先後於警詢、檢察官訊問時
    指述被告將福群公司交付之系爭支票侵占入己，顯涉有侵占
    犯行，然按刑法上之侵占罪，以意圖為自己或第三人不法之
    所有，而擅自處分自己持有之他人所有物，即變持有為不法
    所有之意思為其構成要件，若未持有他人所有物，即與侵占
    罪之要件不合；又按票據為無因證券，不問其簽發原因如何
    ，凡在票據上簽名者，即應依票據上文義負責，且票據又為
    流通證券，發票人發票交付第三人，除具有特定關係者外，
    即發生所有權移轉之效力，此為票據性質上當然之結果，而
    本件福群公司所交付與被告之系爭支票既指定受款人為被告
    ，並載明禁止背書轉讓（見90年度偵字第19394號偵查卷第1
    0頁），經發票人吳堅強（即福群公司之負責人）簽發後，
    即由福群公司訴訟代理人夏國治當庭交付被告，系爭支票於
    交付當時，依上開說明，當已發生所有權移轉之效力，縱依
    公訴意旨所述，系爭支票係作為支付系爭民事訴訟和解金之
    用，亦只能認為被告對系爭支票之所有權受有限制而已，或
    被告於提示兌現後，應將所得款項返還合盛興公司，惟要難
    認被告就系爭支票係持有他人之物，自與刑法上侵占罪所定
    以持有他人之物為構成要件不符。從而，尚不得據告訴人吳
    時男、告訴人代理人上開所為指述，即作為認定被告有罪之
    證據。又證人郭福榮即系爭民事訴訟合盛興公司之訴訟代理
    人於檢察官訊問時雖結證稱：（問：當初民事庭是你去的嗎
    ？）是；（問：當時情形？）時間是在90年5月29日，甲○
    ○跟他太太突然出庭，但我事先不知道；（問：和解是你跟
    他談的嗎？）是法官叫甲○○在和解筆錄上簽名，但我有質
    疑甲○○已非公司負責人，為何可以簽名，法官說這是事前
    發生的事，所以甲○○有權決定；（問：金額有現場協調？
    ）我不知道；（問：和解金是現金？）是支票，張富粟（原
    名張中芳）直接交給甲○○不願意交給我，後來也沒有交給
    公司等語在卷（見92年度偵續字第50號偵查卷第77、78頁）
    ，惟觀以證人郭福榮所結證之內容乃涉於90年5月29日系爭
    民事訴訟審理中，由被告到庭出面與福群公司成立和解之過
    程，及被告當場收受系爭支票後，並未交給告訴人等情，並
    不影響前述系爭支票所有權之歸屬情形，是無法以證人郭福
    榮之證詞逕為被告不利之認定。至臺灣臺北地方法院89年度
    北簡字第13516號、90年度簡上字第200號給付票款案件（即
    系爭民事訴訟）卷宗影本，雖可證明被告於90年5月29日，
    在臺灣臺北地方法院審理系爭民事訴訟時，以告訴人合盛興
    公司法定代理人之身分到庭，並與福群公司成立和解，且福
    群公司訴訟代理人夏國治當庭交付系爭支票予被告等節，惟
    尚難據之即認定被告有本件侵占犯行甚明。再被告於上揭時
    、地取得系爭支票後，直至偵查中仍由被告保存之，並未持
    以兌現或為任何處分行為，此經檢察官當庭核閱被告所提出
    之系爭支票無訛（見90年度偵字第19394號不起訴處分書第
    3頁所載），則足認被告主觀上就系爭支票應無為自己或第
    三人不法利益之意圖，否則當無由持續多時持有系爭支票，
    而從未為任何可取得系爭支票所表彰利益之行為，復佐以證
    人張富粟於原審審理中所結證稱：（問：是否福群公司實際
    上負責人？）我從92年10月份開始，我是公司的實際負責人
    ；（問：合盛興之前有告福群給付票款的案件是否清楚？）
    知道；（問：所請求的二張支票是給何人？）給個人甲○○
    的；（問：和解給付的支票何時開立？）開庭時帶過來當場
    給的；（問：為何支票開給甲○○個人而非原告合盛興？）
    因為系爭的二張支票是我跟甲○○的個人債務，我當然開給
    甲○○；（問：當時合盛興訴訟代理人是否有表示你支票應
    該交給公司而非個人？）我不記得訴訟代理人是否有表示其
    他意見，我是當庭交給甲○○，法官也沒有意見等語在卷（
    見原審93年11月24日審判筆錄），及證人吳堅強於檢察官訊
    問時結證稱：（問：你為何簽發支票予被告？）因為甲○○
    與張富粟間有債務關係，我借張富粟票，開票予甲○○，故
    抬頭寫甲○○的名字：（問：受款人為何寫甲○○？）因為
    張富粟覺得他欠甲○○錢等語（見92年度偵續字第50號偵查
    卷第26頁），可見被告於取得系爭支票時，主觀上認知系爭
    支票為證人張富粟用以清償其個人積欠被告之款項，要與常
    情無違，因之，被告事後雖未交系爭支票予告訴人，亦難認
    定其所為具有損害本人（告訴人）利益之意圖，是被告事後
    尚未將該有爭議之系爭支票交予告訴人，且依證人吳時男所
    證，告訴人曾於提出本件告訴前多次要求交付系爭支票，而
    被告遲未交付，仍難認與刑法背信罪所定構成要件相符，難
    遽以該罪名相繩，綜上所述，尚難僅憑告訴人片面之指訴，
    即認其有如公訴人所指之侵占犯行，依首揭法條說明及判例
    意旨，自應就被告為無罪之諭知等，原審已詳為論斷，原審
    經審理結果，認無積極證據足資證明被告有公訴人所指之前
    開犯行，而為被告無罪之諭知，尚無不合，公訴人以前揭之
    上訴意旨指摘原判決不當，為無理由，應予駁回。
據上論斷，應依刑事訴訟法第368條、第373條判決如主文。
本案經檢察官洪泰文到庭執行職務。
中    華    民    國    95    年    5     月    16    日
                  刑事第七庭  審判長  法  官  陳正雄
                                      法  官  蔡光治
                                      法  官  許宗和
以上正本證明與原本無異。
不得上訴。
                                      書記官  沈秀容
中    華    民    國    95    年    5     月    22    日


司法院資訊處製作；財團法人民間司法改革基金會備份。
